# Novos passos com R {part2}

## Leitura de arquivos csv

Para ler arquivos csv com o R, usamos o pacote `readr`, que faz parte do `tidyverse`.

Caso as colunas do arquivo que se deseja ler sejam separadas por vírgula, usa-se a função `readr::read_csv()`. Caso o separador seja ponto e vírgula (o padrão brasileiro), usa-se `readr::read_csv2()`.

Vamos ler o arquivo de exemplo deste módulo:

```{r}
library(tidyverse)
df <- readr::read_csv("abev3_petr4.csv")
```



## Gráficos com ggplot2

O `ggplot2` é uma poderosa ferramenta para fazer gráficos a partir de objetos da classe `data.frame`. Gráficos no R são um assunto bem extenso, e muito se poderia falar sobre o tema. Neste material, o pacote será apresentado de forma breve. Para um conteúdo mais abrangente sobre o tema, recomenda-se a leitura [deste material](http://sillasgonzaga.com/material/cdr/ggplot2.html).  

### Como usar o ggplot2:

Gráficos no ggplot são feitos nesta sintaxe:

```{r, eval = FALSE}
ggplot(<NOME DO DATAFRAME>, aes(x = <VARIAVEL DO EIXO X>,
                                y = <VARIAVEL DO EIXO Y>)) +
  <TIPO DO GRÁFICO> +
  <CUSTOMIZAÇÕES EXTRAS>
```


### Gráfico de dispersão ou gráfico de pontos

A sintaxe para se fazer um gráfico de pontos é:

```{r}
ggplot(df, aes(x = petr4, y = abev3)) +
  geom_point()
```

### Gráfico de linha

A sintaxe para fazer um gráfico de linha é semelhante ao de pontos. Contudo, esse tipo de gráfico é mais usado quando a variável do eixo x é do tipo Date.

```{r}
ggplot(df, aes(x = data, y = petr4)) +
  geom_line()
```

### Histogramas

Os histogramas são utilizados para representar-se a distribuição de dados de uma variável quantitativa em intervalos contínuos. Esses intervalos são chamados de `bins`. Para cada bin, será apresentada a quantidade de valores que estão naquele intervalo. 

No mercado financeiro, uma aplicação comum de histogramas é analisar a distribuição de retornos diários de um ativo:


```{r}

ggplot(df, aes(x = retorno_diario_petr4)) +
  geom_histogram()


```



## Trabalhando com datas


Datas são um caso a parte no R. Existe uma própria classe para objetos desse tipo, chamada `Date`, com D maiúsculo. O R lida com datas no formato AAAA-MM-DD (Ano, Mês e Dia).

Abaixo, definimos um vetor com datas

```{r 08-datas-1}
x <- c("2014-07-15", "2018/03/20", "2019-12-31", "20170511")
as.Date(x)
class(as.Date(x))
```

Perceba que o R nativamente não aceita qualquer separador entre o ano, o mês e o dia, apenas o traço. O pacote `lubridate`, que faz parte da família `tidyverse`, possui uma versão mais generalizável para isso:

```{r 08-datas-2}
library(lubridate)
lubridate::as_date(x)
```


A propósito, dominar o pacote `lubridate`, que possui funções muito simples de usar, é a única coisa necessária para saber lidar com datas no R. Por isso, vamos mostrar as principais funções do pacote.

### Gerar um vetor sequencial de datas

Essa tarefa é feita usando uma função nativa do R chamada `seq.Date()`, que possui quatro argumentos principais, sendo que três deles precisam ser especificados.

```{r 08-datas-3}
args(seq.Date)
```

```{r 08-datas-4}
# gerar vetor de datas separadas por mes
seq.Date(from = as_date("2020-01-01"),
         to = as_date("2020-12-01"),
         by = "1 month")

# gerar vetor de datas separadas por dia
seq.Date(from = as_date("2020-01-01"),
         to = as_date("2020-01-20"),
         by = "1 day")

# gerar vetor de datas separadas por 3 dias
seq.Date(from = as_date("2020-01-01"),
         to = as_date("2020-01-20"),
         by = "3 day")

# gerar um vetor de 7 semanas separados por 1 semana
seq.Date(from = as_date("2020-01-01"),
         length.out = 7,
         by = "1 week")

```



## 'Parsear' datas e horários

Para fazer o R converter (ou parsear na linguagem de programação) um string em data, basta usar as funções correspondentes do lubridate.

Por exemplo, no vetor de exemplo `x`, definido acima, as datas já estavam definidas no formato correto: AAAA-MM-DD. Aqui no Brasil usamos outro formato: DD/MM/AAAA. O `lubridate` possui uma função pronta para essa situação:

```{r 08-datas-5}
# observer como usamos diferentes separadores
datas_brasil <- c("01/12/2019", "20/11/2018", "30011990", "17-03-2000")
# parseando o vetor acima para Data
dmy(datas_brasil)

```

Caso o vetor também contenha dados de horário, basta incluir o sufixo referente a hora, minuto e segundo:

```{r 08-datas-6}
dmy_hms("30-09-2019 14:51:39")
# sem o segundo
dmy_hm("30-09-2019 14:15")
# apenas a hora
dmy_h("30-09-2019 15")
```

## Extrair componentes de uma data

É possível extrair qualquer tipo de componente de uma data ou de um vetor de datas com o lubridate. Veja alguns exemplos:

```{r 08-datas-7}
datas_brasil <- dmy_hms(c("01/12/2019 13:51:15", "20/11/2018 00:00:00", "30011990 080000", "17-03-2000 203000"))
datas_brasil
# extrair componentes da data:
# ano
year(datas_brasil)
# mes
month(datas_brasil)
# dia
day(datas_brasil)
# semana do ano
week(datas_brasil)
# dia da semana
wday(datas_brasil, label = TRUE)
# trimestre
quarter(datas_brasil)
# hora
hour(datas_brasil)
```

## Operações matemáticas com datas

Geralmente se está interessado em fazer três tipos de operações matemáticas com datas:

* **Adicionar uma quantidade N de dias/meses/anos/etc em uma data**:

```{r 08-datas-8}
# adicionar 1 semana nas datas
datas_brasil + ddays(7)
# adicionar 3 meses
datas_brasil + ddays(90)
# adicionar 1 ano
datas_brasil + dyears(1)
```

* **Calcular a diferença de tempo entre duas datas**:

No R, subtrair datas segue a mesma sintaxe de subtrair números:

```{r 08-datas-9}
data1 <- dmy_hms("01/09/1993 20:00:00")
data2 <- dmy_hms("24-06-2018 17:00:00")

dif <- data2 - data1
dif
```
Por padrão, o R retorna a diferença em dias, mas em um objeto de classe `difftime`.

```{r 08-datas-10}
class(dif)
```

Recomenda-se então converter o output para a classe `numeric`:

```{r 08-datas-11}
as.numeric(dif)
```

Caso se deseje calcular essa diferença em outras unidades de tempo, como meses ou semanas, basta fazer a divisão correspondente:

```{r 08-datas-12}
# conveter para semanas
as.numeric(dif) / 7
# converter para meses
as.numeric(dif) / 30
# converter para anos
as.numeric(dif) / 365
```


* **Arredondar datas**:

Para arredondar uma data, por exemplo, retornar o primeiro ou último dia da semana/mês/trimestre/etc de uma data de referência, usa-se as funções `ceiling_date()` (arredondar para cima) e `floor_date()` (para baixo):



```{r 08-datas-13 }
# retornar a primeira data da semana:
floor_date(datas_brasil, "week")
# retornar a ultima data do mês
# por padrao, ceiling_date retorna a primeira data do próximo mês,
# por isso é necessario subtrair o resultado por 1
ceiling_date(datas_brasil, "month") - 1
# arredondar usando a hora como referencia
floor_date(datas_brasil, "hour")
```


## If-else

A estrutura condicional é algo bastante intuitivo. A estrutura de if (se) e else (então) usa os operadores lógicos apresentados anteriormente. Se a condição do `if()` for verdadeira, executa-se uma tarefa específica, se for falsa, executa-se uma tarefa diferente. A estrutura parece algo do tipo:

```{r 04-manipulando-dados-16, eval=FALSE}
if( variavel >= 500 ) {
  #executa uma tarefa se operação resultar TRUE
} else {
  #executa outra tarefa se operação resultar FALSE
}
``` 

Da mesma forma, existe uma função que gera o mesmo resultado, o `ifelse()` (e uma do pacote `dplyr`, o `if_else()`).

```{r 04-manipulando-dados-17, eval=FALSE}
ifelse(variavel >= 500, 'executa essa tarefa se TRUE', 'executa outra se FALSE')
```

Existe uma diferença entre as duas formas de "if else": a estrutura `if() {} else {}` só opera variáveis, uma por uma, já a estrutura `ifelse()` opera vetores, ou seja, consegue fazer a comparação para todos os elementos. Isso faz com que a forma `if() {} else {}` seja mais utilizada para comparações fora dos dados, com variáveis avulsas. Já a estrutura `ifelse()` é mais usada para comparações dentro dos dados, com colunas, vetores e linhas.

Qualquer uma dessas estruturas pode ser "aninhada", ou seja, encadeada. Por exemplo:

```{r 04-manipulando-dados-18}
a <- 9823

if(a >= 10000) {
  b <- 'VALOR ALTO'
} else if(a < 10000 & a >= 1000) {
  b <- 'VALOR MEDIO' 
} else if(a < 1000) {
  b <- 'VALOR BAIXO'
}

b
```

Ou ainda:

```{r 04-manipulando-dados-19}
a <- 839
c <- ifelse(a >= 10000, 'VALOR ALTO', ifelse(a < 10000 & a >= 1000, 'VALOR MEDIO', 'VALOR BAIXO'))
c
```



## Loops

Trata-se de um dos conceitos mais importantes de qualquer linguagem de programação, em R não é diferente. Loops (ou laços) repetem uma sequência de comando quantas vezes você desejar, ou até que uma condição aconteça, variando-se alguns aspectos entre uma repetição e outra.

Supondo que você tenha que ler 400 arquivos de dados que você obteve de um cliente. Você vai escrever 400 vezes a funcão de leitura? Nesse caso, basta fazer um loop para percorrer todos os arquivos da pasta e ler um por um com a função de leitura.

O `for()` é usado para realizar uma série de ordens para uma determinada sequência ou índices (vetor). Sua sintaxe é bem simples:

```{r 04-manipulando-dados-20}
for(i in c(1, 2, 3, 4, 5)) {
  print(i^2)
}
```

Para cada valor (chamamos esse valor de `i`) dentro do vetor `c(1, 2, 3, 4, 5)`, execute o comando `print(i^2)`. Qualquer outro comando dentro das chaves `{ ... }` seria executado para cada valor do vetor.

Para entendermos melhor, vamos repensar o exemplo das séries usando o `for()`.

```{r 04-manipulando-dados-21}
lista.de.arquivos <- list.files('dados/dados_loop') #lista todos os arquivos de uma pasta
is.vector(lista.de.arquivos)

for(i in lista.de.arquivos) {
  print(paste('Leia o arquivo:', i))
  #exemplo: read_delim(i, delim = "|")
}
```

Também é possível utilizar loop com if. No exemplo a seguir, queremos ver todos os números de 1 a 1000 que são divisíveis por 29 e por 3 ao mesmo tempo. Para isso, utilizaremos o operador `%%`, que mostra o resto da divisão. Se o resto for zero, é divisível.

```{r 04-manipulando-dados-22}
for(i in 1:1000){
  if((i %% 29 == 0) & (i %% 3 == 0)){
    print(i)
  }
}
```


## Criado suas próprias funções

Funções "encapsulam" uma sequência de comandos e instruções. É uma estrutura nomeada, que recebe parâmetros para iniciar sua execução e retorna um resultado ao final. Até o momento, você já usou diversas funções. Vejamos então como criar uma função:

```{r 04-manipulando-dados-26, eval=FALSE}
sua_funcao <- function(parametro1, parametro2){
  
  # sequência de tarefas
  
  return(valores_retornados)
}

# chamada da função
sua_funcao
```

Por exemplo, vamos criar uma função que, dado uma série temporal de retornos, exibe algumas estatísticas:

```{r}
analisar_retorno <- function(x){
  # x é um nome qualquer que, no escopo da função, diz respeito ao objeto
  # que será passado como input
  print("Média: " )
  print(mean(x))
  print("Desvio padrão: ")
  print(sd(x))
  print("Mediana: ")
  print(median(x))
  
}
```


Vamos então aplicar às séries de retorno do nosso dataset:

```{r}
analisar_retorno(df$retorno_diario_petr4)
```

Veja que é necessário alterar o corpo da função para que as funções ignorem a presença de `NA`s nos dados.

```{r}
analisar_retorno <- function(x){
  # x é um nome qualquer que, no escopo da função, diz respeito ao objeto
  # que será passado como input
  print("Média: " )
  print(mean(x, na.rm = TRUE))
  print("Desvio padrão: ")
  print(sd(x, na.rm = TRUE))
  print("Mediana: ")
  print(median(x, na.rm = TRUE))
  
}
```

Agora sim:

```{r}
analisar_retorno(df$retorno_diario_abev3)
```

```{r}
analisar_retorno(df$retorno_diario_petr4)
```

## Listas

Nós já falamos sobre vetores, que são as principais estruturas unidimensionais de dados e que só aceitam elementos da mesma classe:

```{r 11-dados-complexos-1}
a <- c(1, 2, "c", 4)
class(a)
```

O R também possui uma estrutura de dados que pode armazenar, literalmente, qualquer tipo de objeto: as listas, criadas com a função `list()`.

No exemplo abaixo uma série de objetos de classes diferentes são armazenadas:

```{r 11-dados-complexos-2}
data_frame <- head(iris)
elemento_unico_inteiro <- 1
um_na <- NA
vetor_string <- letters[1:5]

minha_lista <- list(data_frame = data_frame, 
                    elemento_unico_inteiro = elemento_unico_inteiro, 
                    # este elemento abaixo não vai possuir um nome
                    um_na, 
                    vetor_string = vetor_string)

# Conferindo o output: 
minha_lista
```

Pelo output já percebemos que a maneira como extraímos um elemento de um vetor é diferente da de uma lista. No primeiro, usamos um par de colchetes (`[]`), no segundo usamos dois pares (`[[]]`) ou também cifrão (`$`), que só funciona caso o elemento da lista possua um nome.

```{r 11-dados-complexos-3}
minha_lista[[2]]
minha_lista$vetor_string
# o comando abaixo retorna NULL pq "um_na" não é um nome de
# nenhum elemento da lista
minha_lista$um_na
```

A maneira mais produtiva de se usar listas em seus projetos é para automatizar a aplicação de uma determinada função (ou funções) para todos os elementos de uma lista. Suponha, por exemplo, que você precise importar dezenas de arquivos csv, fazer algumas limpezas e manipulações de dados, construir modelos de Machine Learning e depois salvar os resultados no computador. Seria muito tedioso fazer isso manualmente, mas é para esse tipo de operação que listas se tornam muito úteis.

O pacote `purrr` possui uma série de comandos para aplicar funções a elementos de uma lista. O R base até possui as funções da família *apply* (`apply()`, `tapply()`, `lapply()`, etc), mas estas estão entrando em desuso devido à adoção do `purrr`. 


## purrr::map


Nós já vimos que o R aplica uma função a cada elemento de um vetor de uma forma muito simples:

```{r 11-dados-complexos-7}
meu_vetor <- c(1, -3, 5, -10)
# extrair o modulo de cada elemento do vetor acima
abs(meu_vetor)
```

No caso de listas, não é bem assim que funciona:
```{r 11-dados-complexos-8, error = TRUE}
minha_lista <- list(1, 3, 5, 10)
abs(minha_lista)
```

É necessário usar uma outra função para aplicar uma função a cada elemento da lista. É aqui que introduzimos a função `map()`, do pacote `purrr`. O primeiro argumento é a estrutura de dados sobre a qual se deseja iterar e o segundo é a função que será aplicada a cada elemento.

O pacote `purrr` faz parte do `tidyverse`.

```{r 11-dados-complexos-9}
library(tidyverse)
library(purrr)
map(minha_lista, abs)
```

Veja a diferença no output:

```{r 11-dados-complexos-10}
class(minha_lista)
map(minha_lista, class)
```

De maneira genérica, é assim que são usados os parâmetros de `map()`:

```{r 11-dados-complexos-11, eval = FALSE}
map(.x, .f, ...)
# ou 
map(VETOR_OU_LISTA, FUNCAO_PARA_APLICAR, ARGUMENTOS_OPCIONAIS)
# que é equivalente a 
VETOR_OU_LISTA %>% map(FUNCAO_PARA_APLICAR, ARGUMENTOS_OPCIONAIS)
```

Existem duas maneiras de especificar a função para usar no `map()`:

- Uma função existente

```{r 11-dados-complexos-12}
# definir uma lista composta por vetores
v <- list(v1 = c(1, 3, 5), v2 = c(2, 4, 6), v3 = c(7, 8, 9))
# aplicar a raiz quadrada a todos os vetores
map(v, sqrt)
# calcular a soma dos elementos de cada vetor
map(v, sum)
```


- Uma função "anônima", definida dentro da própria `map()`. Veja que, em `function(x)` abaixo, `x` é como se fosse uma representação genérica de cada elemento da lista `v`. Em inglês isso se chama placeholder.

```{r 11-dados-complexos-13}
# elevar cada elemento de cada vetor ao quadrado
map(v, function(x) x^2)
# elevar a soma dos elementos do vetor ao quadrado
map(v, function(x) sum(x)^2)
```


## Case 1

Dada série de preços de 2 ativos: f
* fazer gráfico com 2 ativos  
* calcular série de variação de preços dos ativos (retorno aritimético) - fazer gráfico do retorno  
* com retornos dos 2 ativos calcular série de índices (usando cumprod) para cada ativo - fazer gráfico comparando 2 ativos dá até pra criar uma série de taxa de juros fixa acumulada (simulando um CDI no período)



## Case 2

Dada uma matriz de variação de preços de ativos calcular para cada ativo as estatísticas descritivas: média, desvio padrão, máximo, mínimo e mediana.
Calcular o IBOVESPA: pegar, no site da B3, os ativos que constituem o IBOVESPA, os pesos e as cotações e calcular o valor do índice.





