# Fontes de dados financeiros


## Pacotes

Alguns pacotes do R são ótimas fontes de dados financeiros, sem haver necessidade de buscar em fontes externas. 

```{r}
library(quantmod)
library(rbcb)
library(GetTDData)
library(tidyverse)
```


### quantmod: séries de preços de ações e índices

O pacote `quantmod` é uma ótima ferramenta para obter dados de cotações de ações e índices. Funciona muito bem para o mercado brasileiro, apesar de, para alguns ativos, como ETF, existir alguns bugs.

Possui a função `getSymbols()`, que utiliza a API do [Yahoo Finance](https://finance.yahoo.com/) para obter os dados das cotações. Veja como pode ser usada:

```{r}
dolar <- getSymbols("USDBRL=x", auto.assign = FALSE)
```

Na tabela abaixo vemos uma amostra dos dados:

```{r}
head(dolar)
```

A função retornou uma tabela com colunas de preço de abertura, maior e menor preço do dia, preço de fechamento, volume negociado e preço ajustado (por conta de fatores como dividendos, split, etc).

Na verdade, o objeto acima não é um data.frame. Veja a classe dele:


```{r}
class(dolar)
```

O objeto é das classes `xts` e `zoo`, que eram muito usadas no passado. Atualmente, tem-se preferido usar dados na classe data.frame. Contudo, muitos pacotes ainda usam o `xts` como classe principal, sendo assim importante conhecer essas classes. Voltaremos a falar sobre `xts` em breve.


Para obter cotações de uma ação do mercado brasileiro, deve-se usar o sufixo ".SA" com o código da ação. Além disso, pode-se alterar outros parâmetros da função, como a data de início da série, para modificar o objeto de retorno:

```{r}
itausa <- getSymbols("ITSA4.SA", 
                     auto.assign = FALSE, 
                     from = "2019-01-01",
                     to = "2020-01-02", 
                     periodicity = "monthly")
itausa
```




### rbcb: séries de preços de moedas: Mostrar helpers bid e ask

O pacote `rbcb` foi criado para permitir que o R interaja com a [API do Banco Central do Brasil](https://www3.bcb.gov.br/sgspub/localizarseries/localizarSeries.do?method=prepararTelaLocalizarSeries), o Sistema Gerenciador de Séries Temporais (SGS). Para saber quais séries temporais podem ser obtidas com o pacote, recomenda-se ler a documentação do SGS.

Vamos aos principais usos do pacote:

* **Função `get_series()`**

Essa função é usada para baixar dados de uma série temporal. É necessário informar o código da série temporal na API do Bacen. Caso seja desconhecida, você pode usar a função `search_series()`:

```{r}
rbcb::search_series("dólar diário")
```

Vemos, portanto, que o código da série temporal do dólar é 1. Portanto, a usamos como input de `get_series()`:


```{r}
x <- rbcb::get_series(code = c(dolar = 1))
class(x)
```

```{r}
tail(x)
```

Outro item interessante que pode ser baixado é o IPCA. Além disso, outros paràmetros da função podem ser manipulados:

```{r}
df_ipca <- get_series(code = c(ipca = 433),
                      start_date = "2019-06-01",
                      end_date = "2019-12-01")
df_ipca
```

Também é possível baixar mais de uma série temporal em apenas uma chamada da função:

```{r}
inflacao <- get_series(c(IPCA = 433, IGPM = 189), last = 12, as = "tibble")
```

Nesse caso, contudo, o objeto retornado é uma lista de data frames:

```{r}
class(inflacao)
map(inflacao, class)
```


```{r}
map(inflacao, head)
```

Caso você deseje que o objeto de output acima seja um tibble, pode-se usar a função customizada abaixo:

```{r}
df_inflacao <- reduce(inflacao, left_join, by = "date")
head(df_inflacao)
```




### GetTDData: séries de preços do tesouro direto

O pacote `GetTDData` facilita a obtenção de dados históricos do Tesouro Direto, que disponibiliza, em [seu site](https://www.tesourotransparente.gov.br/publicacoes/balanco-do-tesouro-direto-btd/2020/8), arquivos xlsx de seus ativos de renda fixa.

Os ativos que podem ser baixados com o pacote são os dos códigos LFT, LTN, NTN-C, NTN-B, NTN-B Principal e NTN-F.

No exemplo abaixo, obtemos 


```{r}
ativo <- "LFT"
# baixar arquivo
x <- download.TD.data(ativo)
```

Veja que o código nos avisa que foi criada uma pasta chamada `TD Files` onde foram baixados os arquivos do ativo.

Para importar esses arquivos para o R, usamos uma outra função do pacote:

```{r, message = FALSE, warning = FALSE, echo = FALSE}
lft <- read.TD.files(asset.codes = ativo)
```

```{r}
class(lft)
```



```{r}
head(lft)
```

##  Manipulação de dados com xts e quantmod

Conforme foi mencionado, objetos retornados pelo pacote `quantmod` (e por outros importantes pacotes R para Finanças) são da classe `xts`, por isso é importante conhecer alguns principios básicos de manipulação de dados com o pacote `xts`.

```{r}
library(xts)
```

Vamos voltar a usar um objeto dessa classe do pacote `quantmod`:

```{r}
itausa <- getSymbols("ITSA4.SA", 
                     auto.assign = FALSE, 
                     from = "2018-01-01",
                     to = "2020-01-01", 
                     periodicity = "daily")
head(itausa)

```

Um objeto `xts` possui dois principais elementos:

* *coredata*: o vetor ou matriz referente aos dados.

```{r}
head(coredata(itausa))
```

* *index*: vetor referente às datas

```{r}
head(index(itausa))
```

### Funções úteis para objetos `xts`

Para estimar a periocidade:

```{r}
periodicity(itausa)
```

Converter a periodicidade:

```{r}
# para anual
to.yearly(itausa)
# para mensal
head(to.monthly(itausa))
# para trimestral
head(to.quarterly(itausa))
```

Para converter um `xts` para data.frame:

```{r}
head(fortify.zoo(itausa))
```


## Helpers do quantmod: Cl, Op, Hi, Lo

O pacote `quantmod` possui funções para auxiliar a extração de dados de objetos retornados por `getSymbols()`:

```{r}
# Obter apenas a serie de fechamento
head(Cl(itausa))
# serie de abertura
head(Op(itausa))
# serie do maior preço do período
head(Hi(itausa))
# serie de preços ajustados
head(Ad(itausa))
```

## Funções de gráficos xts

Plotar um objeto xts é muito simples, basta usar a função `plot()`:

```{r}
plot(itausa)
```

O pacote `quantmod`  possui outras funções interessantes para produzir gráficos de ativos financeiros:

```{r}
chartSeries(itausa)
```


```{r}
# candleChart dos 30 últitmos dias de itausa:
candleChart(tail(itausa, 30), type = "candlesticks")
```

Também é possível fazer rapidamente gráficos de indicadores de análise técnica:

```{r}
chartSeries(itausa)
addSMA()
addMACD()
```


## Juntar múltiplas séries temporais: fazer merge das séries de fechamento.

A função `merge()` é usada para juntar dois objetos `xts` em um só:

```{r}

petr3 <- getSymbols("PETR3.SA", 
                     auto.assign = FALSE, 
                     from = "2018-01-01",
                     to = "2020-01-01", 
                     periodicity = "monthly")
petr3 <- Ad(petr3)

bbdc <- getSymbols("BBDC4.SA", 
                     auto.assign = FALSE, 
                     from = "2018-01-01",
                     to = "2020-01-01", 
                     periodicity = "monthly")
bbdc <- Ad(bbdc)

ibov <- getSymbols("^BVSP", 
                     auto.assign = FALSE, 
                     from = "2018-01-01",
                     to = "2020-01-01", 
                     periodicity = "monthly")
ibov <- Ad(ibov)


```


```{r}
portfolio <- merge(petr3, bbdc, ibov)
head(portfolio)
```


## Case

Calcular o IBOVESPA em Dólar

Dicas : Obter ^BVSP com quantmod, obter USDBRL com rbcb usando preço de venda (Ask) e fazer a conversão do IBOVESPA em dólar.


