```{r include=FALSE}
library(tidyverse)
library(xts)
library(PerformanceAnalytics)
library(quantmod)
```

# Análise de Risco

## Visualização dos Retornos

No Capítulo \@ref(returns) vimos como calcular os retornos a partir da série de preços de um ativo financeiro.

Dado que sabemos como calcular os retornos para uma série de preços, vamos calcular os retornos do IBOVESPA no período de 10 anos de 2010 a 2019.

Para obter a série do índice vamos utiliza a função `getSymbols` do pacote `quantmod`.
O símbolo referente ao IBOVESPA é `^BVSP`.

```{r message=FALSE, warning=FALSE}
IBOVESPA <- getSymbols("^BVSP",
                       from = "2009-12-31",
                       to = "2019-12-31",
                       auto.assign = FALSE)
```

Como é fundamental **ver** os dados com os quais se está trabalhando, vamos visualizar a série do índice, pegando a série de cotações de fechamento.

```{r warning=FALSE}
IBOVESPA %>%
  Cl() %>%
  autoplot()
```

O que observamos?

- De 2010 até 2016, aproximadamente há uma tendência de queda.
- A partid de 2016 há uma forte tendência de alta.

Agora vamos calcular os retornos das cotações de fechamento:

```{r}
IBOVESPA_rets <- IBOVESPA %>%
  Cl() %>%
  log() %>%
  diff()
```

Vamos visualizar os retornos agora:

```{r warning=FALSE}
IBOVESPA_rets %>%
  autoplot()
```

O que observamos?

- Oscilações tanto positivas quanto negativas
- Sem tendência
- Pontos extremos
- Quando temos pontos extremos podemos perceber uma aglomeração nesse sentido

Observando os retornos do índice temos um sobe e desce errático, sem tendência aparente, pelo meno visualmente, bem diferente da série do índice.
Na próxima seção vamos introduzir a análise estatística dos retornos e como ela pode nos ajudar na caracterização dessa variável.

## Análise Estatística dos Retornos

Uma forma de descrever os retornos é assumir que podem ser descritos como uma variável aleatória e assim usar a teoria da probabilidade para descrever o seu comportamento de forma teórica.
A variável `IBOVESPA_rets` que tem a série de retornos é uma realização existencial dessa variável aleatória, a qual vamos chamar de amostra aleatória.
A partir dessa amostra realizamos a **análise estatística dos retornos**.
Nesta análise vamos apresentar algumas métricas úteis para descrever a variável aleatória, e muito úteis para comparar diferentes varíaveis aleatórias.
Pois se consideramos os retornos do IBOVESPA uma variável aleatória, os retornos no índice S&P, por exemplo, também podem ser descritos como uma variável aleatória só que uma diferente da utilizada para o IBOVESPA.

A descrição matemática de uma variável aleatória não será vista aqui, não é o objetivo.
Entretanto, vamos apresentar algumas avaliações qualitativas que permitam caracterizar a variável aleatória e nos suportem na avaliação de risco dos ativos.

### Histograma

Toda variável aleatória possui uma distribuição de probabilidade associada.


```{r}
IBOVESPA_rets %>%
  chart.Histogram(breaks = 50,
                  main = "Histograma de retornos do IBOVESPA",
                  show.outliers = TRUE)
```


O que observamos?

- Picos em torno de zero
- Pontos distantes do zero, positivos e negativos, indicando a ocorrência de eventos extremos
- No geral, tipicamente simétrico, se ignorarmos os extremos.

### Estatísticas Descritivas

- Média
- Mediana
- Quartis
- Mínimo e Máximo

```{r}
summary(coredata(IBOVESPA_rets))
```

```{r}
fivenum(coredata(IBOVESPA_rets), na.rm = TRUE)
```


```{r}
kurtosis(IBOVESPA_rets, na.rm = TRUE)
```

```{r}
skewness(IBOVESPA_rets, na.rm = TRUE)
```

```{r}
SkewnessKurtosisRatio(IBOVESPA_rets)
```


## Análise em Janela Móvel

```{r warning=FALSE}
rollmean(IBOVESPA_rets, 21) %>%
  autoplot()
```


```{r warning=FALSE}
rollapply(IBOVESPA_rets, 21, sd) %>%
  autoplot()
```


## Túnel de Volatilidade

```{r}
plot(index(IBOVESPA_rets), coredata(IBOVESPA_rets),
     type = "l",
     ylim = c(-0.1, 0.1),
     cex.axis = .7,
     lwd = 1,
     xlab = "Date", ylab = "Retorno",
     main = "Retorno diário do IBOVESPA com intervalo de confiança de 2 desvios")
volatility <- rollapply(IBOVESPA_rets, 21, sd)
lines(index(volatility), coredata(volatility) * 2, col = "red")
lines(index(volatility), -coredata(volatility) * 2, col = "red")
```

## Outras medidas de Risco

```{r message=FALSE, warning=FALSE}
BOVA11 <- getSymbols("BOVA11.SA",
                     auto.assign = FALSE)
BOVA11_rets <- BOVA11 %>%
  Cl() %>%
  log() %>%
  diff()
BOVA11_monthly <- BOVA11 %>%
  Ad() %>%
  to.period()
BOVA11_monthly_rets <- BOVA11_monthly %>%
  Cl() %>%
  log() %>%
  diff()
```

### Value at Risk

```{r}
quantile(BOVA11_monthly_rets, 0.05, na.rm = TRUE) * 100000
```

### Drawdown

```{r}
table.Drawdowns(BOVA11_rets)
```


```{r}
PerformanceAnalytics::chart.Drawdown(BOVA11_rets["2017"])
```

```{r}
PerformanceAnalytics::chart.Drawdown(BOVA11_rets["2020"])
```

### Short-Fall Risk

Qual a probabilidade de um retorno cair abaixo de 5%?

```{r}
100 * sum(BOVA11_rets < -0.05,
    na.rm = TRUE) / length(BOVA11_rets)
```


```{r}
100 * sum(BOVA11_monthly_rets < -0.05,
    na.rm = TRUE) / length(BOVA11_monthly_rets)
```

## Comparando Ativos

### Comparação de risco e retorno de diversos ativos: gráfico de risco x retorno

```{r warning=FALSE}
symbols <- c("BOVA11.SA", "SMAL11.SA", "SPXI11.SA", "PETR4.SA", "VALE3.SA", "B3SA3.SA", "ABEV3.SA", "ITUB4.SA", "VVAR3.SA")
prices <- getSymbols(symbols, from = "2016-01-01",
                     to = "2019-12-31",
                     auto.assign = TRUE) %>%
  map(~Ad(get(.))) %>%
  reduce(merge) %>%
  `colnames<-`(symbols)
```


```{r}
plot(prices, legend.loc = "topleft")
```

```{r warning=FALSE}
prices_monthly <- to.monthly(prices, indexAt = "lastof", OHLC = FALSE)
head(prices_monthly)
```

```{r}
prices_monthly_rets <- Return.calculate(prices_monthly, "log")
head(prices_monthly_rets)
```

```{r}
exp_returns <- colMeans(prices_monthly_rets, na.rm = TRUE)
exp_returns
```
```{r}
exp_risk <- StdDev(prices_monthly_rets)
exp_risk
```

```{r}
plot(exp_risk, exp_returns, 
     xlim = c(0.05, 0.2),
     ylim = c(0.0, 0.05),
     pch = 16)
text(x = exp_risk,
     y = exp_returns,
     labels = colnames(exp_risk),
     pos=4)
```


### Gráfico violinplot com as distribuições de retornos dos ativos

```{r warning=FALSE}
prices_monthly_rets %>%
  data.frame(Date = index(.)) %>%
  remove_rownames() %>%
  gather(Symbol, Returns, -Date) %>%
  ggplot(aes(x = Symbol, y = Returns)) +
  geom_violin(fill = "blue")
```


### Gráfico boxplot com retorno dos ativos

```{r warning=FALSE}
prices_monthly_rets %>%
  data.frame(Date = index(.)) %>%
  remove_rownames() %>%
  gather(Symbol, Returns, -Date) %>%
  ggplot(aes(x = Symbol, y = Returns)) +
  geom_boxplot()
```

### Correlação entre séries de retornos

```{r}
chart.Correlation(prices_monthly_rets)
```


## Exercícios

1. Escolher 1 série de preços de ações, ETFs ou Índices, calcular:
  - Retornos diários logaritmicos
  - Volatilidade em janela móvel
  - Gráfico de túnel de volatilidade

2. Para a série de retornos diários logaritmicos
  - Fazer o gráfico do histograma
  - Com a média e variância da amostra fazer o gráfico da densidade de probabilidade da distribuição normal. Comparar os gráficos. O histograma da amostra *parece* com uma distribuição normal?
