```{r include=FALSE}
library(tidyverse)
library(xts)
library(PerformanceAnalytics)
library(quantmod)
```

# Análise de Carteiras

Até agora em nossa jornada já vimos como calcular retornos financeiros, como fazer sua análise estatística e sua análise de risco, onde pudemos analisar diversos ativos e comparar levando em consideração o risco e retorno de cada um.
Todos estes tópicos nos trazem a análise de carteira de ativos, onde analisamos o comportamento conjunto dos ativos e descobrimos como podemos utilizá-los conjuntamente para montar uma carteira com um risco menor do que se considerarmos o investimento nos ativos separadamente.

Neste capítulo é necessário um pouco de teoria, mas garanto que já entramos nos códigos para entender como tudo isso se aplica.

## Carteira de ativos

Vamos considerar um exemplo simples onde temos um capital $W$ para ser investido em dois ativos $P_1$ e $P_2$.
Dessa maneira, investindo 100% do capital temos

\begin{equation}
n_1 P_1 + n_2 P_2 = W
(\#eq:total-wealth)
\end{equation}

que representa a carteira de ativos onde compramos $n_1$ quantidades do ativo $P_1$ e $n_2$ quantidades de $P_2$.
No ato da compra o valor da carteira é $W$, ignorando custos de transação e portanto, a fração $\frac{n_1 P_1}{W}$ é o percentual da carteira alocado no ativo $P_1$ e $\frac{n_2 P_2}{W}$ é o percentual referente a $P_2$.

Podemos demostrar dividindo ambos os lados da Eq.\@ref(eq:total-wealth) pelo capital $W$.
Logo temos:

\begin{equation}
\begin{array}{rcl}
\frac{n_1 P_1 + n_2 P_2}{W}  & = & \frac{W}{W} \\
\frac{n_1 P_1}{W} + \frac{n_2 P_2}{W} & = & 1  \\
w_1 + w_2 & = & 1 \\
\end{array}
\end{equation}

$w_1 = \frac{n_1 P_1}{W}$ e $w_2 = \frac{n_2 P_2}{W}$ representam os pesos dos ativos $P_1$ e $P_2$ na carteira.

### Variação do valor da carteira em função dos retornos dos ativos

Os ativos $P_1$ e $P_2$ variam com o tempo, podendo ter variações positivas e negativas.
Vamos escrever a variação da carteira $W$ em termo das varições dos ativos que constituem a carteira.

$$
dW = \frac{\partial W}{\partial P1} dP_1 + \frac{\partial W}{\partial P2} dP_2
$$
onde $\frac{\partial W}{\partial P1}$ e $\frac{\partial W}{\partial P2}$ são das variações da carteira em função da variação de cada ativo (do cálculo diferencial são as derivadas parciais da carteira $W \equiv W(P_1, P_2)$).
De acordo com a Eq.\@ref(eq:total-wealth) temos:

\begin{equation}
\begin{array}{rcl}
\frac{\partial W}{\partial P1} & = & n_1 \\
\frac{\partial W}{\partial P2} & = & n_2 \\
\end{array}
\end{equation}

Assim

\begin{equation}
\begin{array}{rcl}
dW & = & \frac{\partial W}{\partial P1} dP_1 + \frac{\partial W}{\partial P2} dP_2 \\
   & = & n_1 dP_1 + n_2 dP_2 \\
   & = & n_1 \frac{P_1}{P_1} dP_1 + n_2 \frac{P_2}{P_2} dP_2 \\
   & = & n_1 P_1 \frac{dP_1}{P_1} + n_2 P_2 \frac{dP_2}{P_2} \\
   & = & w_1 W \frac{dP_1}{P_1} + w_2 W \frac{dP_2}{P_2} \\
\end{array}
\end{equation}

Dividindo os 2 lados da equação por $W$ para obter as relações $\frac{dx}{x} \equiv d\log x$.

\begin{equation}
\begin{array}{rcl}
\frac{dW}{W} & = & w_1 \frac{dP_1}{P_1} + w_2 \frac{dP_2}{P_2} \\
d\log W      & = & w_1 d\log P_1 + w_2 d\log P_2 \\
\end{array}
\end{equation}

O termo $d\log x$ pode ser expandido para $\log x_t - \log x_{t-1}$ que é a definição de log-retorno.
Dessa maneira podemos escrever $d\log W \equiv r_W$, $d\log P_1 \equiv r_1$ e $d\log P_2 \equiv r_2$, logo:

$$
r_W = w_1 r_1 + w_2 r_2
$$

Temos então que o log-retorno da carteira é dado pela soma dos retornos ponderados pelos pesos dos ativos na carteira.

## Carteira com 2 ativos

Seja uma carteira com 2 ativos, o retorno dessa carteira é dado pela soma dos retornos dos ativos multiplicados pelos seus respectivos pesos na carteira.

$$
r_{c,t} = w_1 r_{1,t} + w_2 r_{2,t}
$$

onde os pesos $w_1$ e $w_2$ são restritos a:

- $w_1 + w_2 = 1$: 100% da carteira está alocada nestes 2 ativos
- $w_1 \ge 0$ e $w_2 \ge 0$: vamos adimitir apenas posições compradas na carteira

Da primeira restrição temos que

$$
w_2 = 1 - w_1
$$

logo, se fizermos $w_1 = \alpha$ temos

$$
\begin{array}{rcl}
w_1 & = & \alpha \\
w_2 & = & 1 - \alpha
\end{array}
$$

Consequentemente,

$$
r_{c,t} = \alpha r_{1,t} + (1 - \alpha) r_{2,t}
$$

### Retorno esperado da carteira

$$
\bar{r}_{c} = \alpha \bar{r}_{1} + (1 - \alpha) \bar{r}_{2}
$$

### Risco esperado da carteira

A variância da carteira é dada por

$$
\sigma^2_{c} = \alpha^2 \sigma^2_1 + (1-\alpha)^2\sigma^2_2+ 2 \alpha (1 - \alpha) \sigma_1 \sigma_2 \rho_{12}
$$
onde

- $\sigma_1$ e $\sigma_2$ são os desvios padrão dos ativos que compõem a carteira
- $\rho_{12}$ é a correlação entre os retornos $r_{1,t}$ e $r_{2,t}$

O risco da carteira é a raiz quadrada da variância da carteira $\sigma_c = \sqrt{\sigma^2_c}$.

Note que as equações para $\bar{r}_{c}$ e $\sigma_c$ são função apenas de $\alpha$, uma vez que escolhidos os ativos, as variáveis $\bar{r}_1$, $\bar{r}_2$, $\sigma_1$, $\sigma_2$ e $\rho_{12}$ são obtidas dos próprios ativos.
Dessa maneira, podemos simular o risco e retorno esperados da carteira para todos os valores de $\alpha$ no intervalo $[0,1]$.

```{r warning=FALSE}
symbols <- c("BOVA11.SA", "SPXI11.SA")
prices <- getSymbols(symbols, from = "2016-01-01",
                     to = "2019-12-31",
                     auto.assign = TRUE) %>%
  map(~Ad(get(.))) %>%
  reduce(merge) %>%
  `colnames<-`(symbols)
prices %>% head()
```

Calculando o log-retorno dos ativos.

```{r}
rets <- log(prices) %>% diff() %>% na.omit()
head(rets)
```

Calculando retorno esperado anualizado, risco esperado anualizado para cada ativo e a correlação entre os ativos.

```{r}
r_i <- colMeans(rets) * 252
r_i
```

```{r}
sigma_i <- apply(rets, 2, sd) * sqrt(252)
sigma_i
```

```{r}
rho_ij <- cor(rets[,1], rets[,2]) %>% as.numeric()
rho_ij
```

Montanto as funções para cálculo do retorno esperado e risco esperado (anualizados) da carteira com os 2 ativos.

```{r}
r_c <- function(alpha, R) {
  # desanualizando
  R <- R / 252
  r <- alpha*R[1] + (1 - alpha)*R[2]
  r * 252
}

sigma_c <- function(alpha, SIGMA, RHO) {
  # desanualizando
  SIGMA <- SIGMA / sqrt(252)
  s <- alpha * alpha * SIGMA[1] * SIGMA[1] +
    (1 - alpha) * (1 - alpha) * SIGMA[2] * SIGMA[2] +
    2 * alpha * (1 - alpha) * SIGMA[1] * SIGMA[2] * RHO
  sqrt(s * 252)
}
```

Construindo o gráfico de risco e retorno com a fronteira eficiente com a correlação estimada entre os ativos.

```{r}
alpha <- seq(0, 1, 0.01)
risk_ <- sigma_c(alpha, sigma_i, rho_ij)
return_ <- r_c(alpha, r_i)

plot(risk_, return_,
     xlim = c(0.12, 0.25),
     type = "b", pch=16, col = "firebrick2",
     xlab = "Risco", ylab = "Retorno")
text(x = sigma_i, y = r_i, labels=names(r_i), pos=4)
points(x = sigma_i, y = r_i, col="orange3", pch=16, cex=1.5)
```

Gráfico de risco e retorno com a fronteira eficiente assumindo uma correlação igual a 1 entre os ativos, ou seja, uma carteira sem diversificação.

```{r}
alpha <- seq(0, 1, 0.05)
risk_ <- sigma_c(alpha, sigma_i, 1)
return_ <- r_c(alpha, r_i)

plot(risk_, return_,
     xlim = c(0.12, 0.25),
     type = "b", pch=16, col = "firebrick3",
     xlab = "Risco", ylab = "Retorno")
text(x = sigma_i, y = r_i, labels=names(r_i), pos=4)
points(x = sigma_i, y = r_i, col="orange3", pch=16, cex=1.5)
```


Gráfico de risco e retorno com a fronteira eficiente assumindo uma correlação igual a -1 entre os ativos, ou seja, uma carteira totalmente divesificada.


```{r}
alpha <- seq(0, 1, 0.01)
risk_ <- sigma_c(alpha, sigma_i, -1)
return_ <- r_c(alpha, r_i)

plot(risk_, return_,
     xlim = c(0, 0.27),
     type = "b", pch=16, col = "firebrick4",
     xlab = "Risco", ylab = "Retorno")
text(x = sigma_i, y = r_i, labels=names(r_i), pos=4)
points(x = sigma_i, y = r_i, col="orange3", pch=16, cex=1.5)
```

Juntando as curvas de fronteira eficiente.

```{r}
# Totalmente diversificada (correlação = -1)
alpha <- seq(0, 1, 0.01)
risk_ <- sigma_c(alpha, sigma_i, -1)
return_ <- r_c(alpha, r_i)

plot(risk_, return_,
     xlim = c(0, 0.27),
     type = "p", pch=16, col = "firebrick2",
     xlab = "Risco", ylab = "Retorno")

# Correlação estimada entre os ativos
alpha <- seq(0, 1, 0.02)
risk_ <- sigma_c(alpha, sigma_i, rho_ij)
return_ <- r_c(alpha, r_i)

points(risk_, return_, col = "firebrick3", pch = 16)

# Sem diversificação
alpha <- seq(0, 1, 0.05)
risk_ <- sigma_c(alpha, sigma_i, 1)
return_ <- r_c(alpha, r_i)

points(risk_, return_, col = "firebrick4", pch=16)

# labels
text(x = sigma_i, y = r_i, labels = names(r_i), pos = 4)
points(x = sigma_i, y = r_i, col="orange3", pch = 16, cex = 1.5)
```

### Selecionar a carteira de Mínima Variância

```{r}
risk <- sigma_c(alpha, sigma_i, rho_ij)

min_var_weight <- alpha[which.min(risk)]

min_var_weight
```

## Montando uma carteira

```{r}
weights_c <- c(BOVA11.SA = min_var_weight, SPXI11.SA = 1 - min_var_weight)
port_1 <- Return.portfolio(rets, weights_c, wealth.index = TRUE)
plot(port_1, main = "Carteira de mínima variância")
```


### O que acontece com os pesos dos ativos ao longo do tempo?

Começamos a carteira com um $\alpha$ igual a `r min_var_weight`.
Logo temos `r min_var_weight` investidos em BOVA11 e `r 1 - min_var_weight` investidos em SPXI11.
De acordo com a Eq.\@ref(eq:total-wealth) as quantidades de cada ativo são atribuídos no instante da montagem da carteira, obedescendo pesos definidos.
O que acontece se um ativo dobrar de valor e o outro ficar parado?
Naturalmente os pesos dos ativos são alterados, pois as quantidades de cada ativo permanecem fixas.
Logo, é necessário rebalancear a carteira para evitar que um ativo fique muito dominante na carteira, reduzindo a diversificação.

Há diversas maneiras de fazer o rebalanceamento da carteira, uma forma bastante simples, embora não tanto eficaz, é fazer com que os ativos voltem a ponderação definida no instante inicial da carteira.

> Uma abordagem muito comum para investidores pessoa física é distribuir os ativos na carteira com pesos iguais e frequentemente fazer o rebalanceamento da carteira para enquadrar os pesos nesta regra.

## Rebalanceamento da carteira

```{r}
weights_c <- c(BOVA11.SA = min_var_weight, SPXI11.SA = 1 - min_var_weight)
port_2 <- Return.portfolio(rets, weights_c, rebalance_on = "months", wealth.index = TRUE)
ports <- merge(port_1, port_2) %>%
  `colnames<-`(c("Sem rebalanceamento", "Com rebalanceamento"))
plot(ports, legend.loc = "topleft", main = "Simulando rebalanceamento da carteira")
```

## Exercícios - Análise de Carteiras

1. Escolha pares de ativos e faça:
    1. Análise de fronteira eficiente
    1. Pesos da carteira de mínima variância
    1. Retornos da carteira
    1. Retornos da carteira com rebalanceamento
    1. Cálculo do VaR e Drawdown da carteira com e sem rebalanceamento, tem diferença?